臺灣苗栗地方法院刑事判決　　　　　　　 95年度易字第767號
公　訴　人　臺灣苗栗地方法院檢察署檢察官
被　　　告　乙○○
選任辯護人　魏早炳 律師
　　　　　　陳恩民 律師
　　　　　　魏翠亭 律師
上列被告因業務侵占案件，經檢察官提起公訴（95年度偵字第47
01號），本院判決如下：
    主  文
乙○○無罪。
    理  由
壹、檢察官起訴的犯罪事實及法條：
一、起訴事實：
    乙○○以代辦勞工保險、公務人員保險及農民保險給付之申
    請等相關業務為業，係從事業務之人。乙○○於民國90年12
    月上旬，受甲○○之委託辦理勞工保險老年給付之申請，在
    甲○○位於苗栗縣竹南鎮○○里○○街14巷7 號3 樓之住所
    ，由乙○○填寫勞工保險給付申請書並由甲○○在申請書上
    簽名後，交由乙○○辦理相關手續，但雙方並未約定具體報
    酬。乙○○於甲○○之勞工保險老年給付申請經勞工保險局
    核定，並將郵政匯票寄至其家中後，於91年1 月4 日至甲○○家中告知此事，甲○○乃交付身分證及印章委託乙○○於
    同日前往竹南郵局領取前開匯票金額共計新臺幣（下同）61
    5,405 元，乙○○竟意圖為自己不法之所有，未向甲○○清
    楚告知核定之老年給付金額，於領款後僅交付402,324 元予
    甲○○，並且自行認定2 成之金額123,080 元為代辦費用，
    而以變易持有為所有之意思，將餘款90,000元予以侵占入己
    ，僅對甲○○表示剩餘款項他日再行結算。嗣甲○○於94年
    3 月間因重新辦理勞工保險加保，而知悉前次老年給付金額
    為615,405 元後，隨即向乙○○追討剩餘款項，乙○○均相
    應不理，嗣經甲○○向本署提出侵占等告訴後，始陸續返還
    9 萬元予甲○○。
二、起訴法條：
    刑法第336 條第2 項業務侵占罪。
貳、檢察官所為的舉證：
一、被告對於上述90,000元之金額辯稱為借款，惟不能舉證以實
    其說。
二、告訴人於偵、審中之證述。
三、郵政匯票、勞工保險申請書及甲○○開立收據各乙紙。
、關於證據能力之認定：
    被告以外之人於審判外之言詞陳述，除法律有明文規定外，
    不得作為證據，刑事訴訟法第159 條第1 項定有明文。本案
    中關於證人丙○○、丁○○於警詢中之陳述，及告訴人甲○○於警詢中之陳述，既經檢察官及被告分別就其證據能力聲
    明異議，又查無法定例外得為證據之事由，依照上述規定，
    均應認為不得作為證據。
肆、關於本案之判斷：
一、法律依據：
（一）刑事訴訟法第154 條第1 、2 項分別規定：被告未經審判
      證明有罪確定前，推定其為無罪；犯罪事實應依證據認定
      之，無證據不得認定犯罪事實。
（二）刑事訴訟法第301 條第1 項規定：不能證明被告犯罪，應
      諭知無罪之判決。
（三）最高法院92年台上字第128 號判例闡明：刑事訴訟法第16
      1 條已於民國91年2 月8 日修正公布，其第1 項規定：檢
      察官就被告犯罪事實，應負舉證責任，並指出證明之方法
      。因此，檢察官對於起訴之犯罪事實，應負提出證據及說
      服之實質舉證責任。倘其所提出之證據，不足為被告有罪
      之積極證明，或其指出證明之方法，無從說服法院以形成
      被告有罪之心證，基於無罪推定之原則，自應為被告無罪
      判決之諭知。
二、無罪的理由：
（一）被告乙○○於民國90年12月上旬，受告訴人甲○○之託，
      辦理勞保老年給付申請，其後並受託領取核撥之款項計61
      5,405 元。乙○○領取後，扣除自行認定之代辦費用123,
      080 元，僅交付402,324 元予甲○○，餘有約90,000元尚
      未返還，直至甲○○於95年7 月24日提出告訴後，乙○○
      於同年8 月18日與甲○○和解返還60,000元。以上事實，
      已經被告於偵、審中坦白承認，告訴人於偵、審中亦為相
      同證述，並有郵政匯票、勞工保險給付申請書、告訴人開
      立之收據乙紙均附於卷中可以為憑，其事實可以認定。
（二）侵占罪之成立，以擅自處分自己持有之他人所有物，或變
      易持有之意為所有之意，而逕為所有人之行為，為其構成
      要件，雖行為之外形各有不同，要必具有不法所有之意思
      ，方與本罪構成之要件相符。最高法院對此著有19年上字
      第1052號判例可資遵循。因此，檢察官起訴認為被告就上
      述一時未返還之90,000元構成業務侵占罪嫌，自須舉證證
      明被告就該90,000元有不法所有之意思，而加以擅自處分
      ，或變更持有之意思為所有之意，方能為有罪之認定。惟
      查：
   1、證人即告訴人甲○○於偵查中即已證稱：「當初他（指被
      告）錢一領到，就給我大約40萬餘元。他只說農曆過年前
      錢會還我，到時再跟我算清楚」等語（95年度偵字第4701
      號卷第6 頁）。對此被告「農曆過年前再算清楚還錢」之
      請求，甲○○於本院審理中證稱：「（問：當時你有沒有
      表示不同意？）沒有，我也沒有說急著要用錢，請他立刻
      把錢算清楚」、「我沒有機會表示反對，這個意思的反面
      就是代表同意」等語（本院卷第89、90頁）。由此可見，
      被告既然已經表明剩餘之款項，會在農曆過年前「還」給
      告訴人，到時再跟告訴人算清楚，告訴人亦當場未表示反
      對而默許，則兩人之間，就剩餘款項扣除代辦費用後之90
      ,000 元 ，應是有消費借貸至農曆過年之合意。告訴人所
      謂「沒有機會表示反對」之說，僅是當時自己未積極拒絕
      被告之請求，並非客觀上存有任何使告訴人無法表示不同
      意之情事。
   2、又雖然告訴人於本院作證時指出：被告並沒有明說這90,0
      00元是跟告訴人借等情（本院卷第87頁），但實際上因被
      告已表明有餘款未結，且請求至農曆年前結算再還，告訴
      人又予以默許，則兩人間當有被告可以合法取得使用該90
      ,000 元 ，但被告須在農曆年前返還之認知。否則如所謂
      之「延至農曆年前再予結算返還」是被告不許加以使用，
      僅能予以保管，則被告有何必要提出此等請求？告訴人將
      此90,000元之現金交由被告保管豈不是多此一舉？
   3、被告既是基於消費借貸之民事關係取得上述90,000元，而
      未返還，則其於約定期限之農曆年前，未依約清償，甚至
      拖欠經年，至95年8 月18日始和解清償，僅是民事上債務
      不履行或遲延給付而已，均無從構成刑法上之侵占罪。此
      因被告對於借得之90,000元依消費借貸關係，僅有返還數
      額相同之金錢義務，並無返還原物之義務，自無對於原物
      予以侵占之可能。最高法院23年上字第1830號判例指出：
      「金錢或其他代替物，因消費借貸契約由當事人之一方移
      轉所有權於他方者，他方雖負有以種類、品質、數量相同
      之物返還之義務，但非代所有權人保管原物，其事後延不
      返還，自係民事上違約問題，與侵占罪之要件並不相符。
      」可謂闡釋甚明。從而，檢察官起訴書中「被告為何在告
      訴人向其追討上開款項時，均相應不理，待告訴人向本署
      提起侵占告訴，為免刑責，始行清償90,000元。益證該90
      ,000 元 係被告意圖為自己不法之所有，而侵占入己。」
      之推論，實不無誤解之處。
   4、被告於本院審理中辯稱該90,000元是向告訴人所借，當時
      有證人丙○○、丁○○兩人可以證明。雖該2 位證人經本
      院審理中予以傳喚到庭，均證稱未直接聽聞被告有向告訴
      人借款之事，但究竟被告與告訴人間就該90,000元如何合
      意處理，當以其本人最為清楚，被告既辯稱該90,000元是
      向告訴人所借，而依照告訴人之證述，亦可知該90,000元
      是由被告基於消費借貸所取得，已如上述，自不因證人丙○○、丁○○不能加以證實而為被告不利之認定。更何況
      ，證人丙○○亦證稱：「（在被告拿錢給告訴人之過程中
      ）乙○○說年底前要還」等語（本院卷第96頁），正可間
      接證實被告當時確已向告訴人表明尚有餘款未給，而無將
      餘款不法據為所有之意思。
   5、證人即告訴人甲○○於本院作證時，雖亦同時指出：被告
      曾一度否認該筆債務，要求告訴人拿出證據等語（本院卷
      第90頁），惟姑不論告訴人自承並無證據可以證明被告曾
      經有此表示（同上頁），縱使屬實，被告否認既存之消費
      借貸債務，也不符合侵占罪之構成要件，此觀上述最高法
      院所闡釋之侵占罪構成要件甚明。故就此亦不足為被告不
      利之認定。
（三）綜前所述，檢察官既然對於起訴之犯罪事實，依法應負提
      出證據及說服之實質舉證責任，然而仔細分析本案中公訴
      人所提的各項證據，顯然無法說服本院形成被告有業務侵
      占犯行之心證。基於前述法律規定及判例意旨，自應為被
      告無罪判決之諭知。
據上論斷，應依刑事訴訴法第301 條第1 項，判決如主文。
本案經檢察官黃棋安到庭執行職務。
中　　華　　民　　國　　96　　年　　3 　　月　　 8  　日
                  刑事第一庭  審判長法　官　劉 興 浪
                                    法  官  羅 貞 元
                                    法  官  蔡 志 宏
以上正本證明與原本無異。
如不服本判決，應於判決送達後10日內向本院提出上訴狀（應抄
附繕本）。告訴人或被害人如對於本判決不服者，應具備理由請
求檢察官上訴，其上訴期間之計算係以檢察官收受判決正本之日
期為準。
                                    書記官  張 玉 楓
中　　華　　民　　國　　96　　年　　3 　　月　　13　　日
